【裁判字號】    89,易,438
【裁判日期】    890426
【裁判案由】    侵占
【裁判全文】
臺灣臺北地方法院刑事判決                          八十九年度易字第四三八號
    公  訴  人  臺灣板橋地方法院檢察署檢察官
    被      告  乙○○
右列被告因侵占案件，經檢察官提起公訴（臺灣板橋地方法院檢察署八十八年度偵字
第八五○四號），由臺灣板橋地方法院判決移送前來，本院判決如左：
    主      文
乙○○無罪。
    理      由
一、公訴意旨略以：被告乙○○於民國八十五年十二月間，向告訴人聯久交通有限公
    司（下稱聯久公司）訂立契約，承租ＤＭ－四九八號營業小客車車牌，懸掛於其
    營業小客車使用，乙○○並應按月支付聯久公司管理服務費。惟乙○○竟意圖為
    自己不法所有，將該車牌侵占入己，自訂約日起，均未繳納管理服務費，嗣經該
    公司向其催討，均置之不理，因認被告涉有刑法第三百三十五條第一項侵占罪嫌
    云云。
二、按犯罪事實應依證據認定之，無證據不得推定其犯罪事實；不能證明被告犯罪者
    ，應諭知無罪之判決，刑事訴訟法第一百五十四條、第三百零一條第一項分別定
    有明文。次按，刑法上之詐欺罪與侵占罪，雖同屬侵害財產法益之犯罪，然侵占
    罪係以行為人先持有他人之物，嗣變易其原來之持有意思而為不法所有之意思，
    予以侵占為構成要件；而詐欺取財罪係以行為人原未持有他人之物，因意圖不法
    所有，施用詐術手段使人陷於錯誤而交付財物為構成要件。兩者在行為人犯罪過
    程中，何時起意犯罪及其犯罪之方法均有差異，其社會基本事實難謂具有同一性
    ，亦經最高法院八十六年度台非字第三四三號判決闡釋甚明。
三、訊據被告乙○○固坦承有於右揭時、地與告訴人聯久公司簽約，及積欠管理服務
    費之事實，惟否認有何侵占犯行，辯稱：該車牌係其所有，且其不知道要繳納行
    費云云。經查，右開犯罪事實迭據告訴人聯久公司代表人甲○○於檢察官偵查、
    臺灣板橋地方法院及本院訊問中指訴明確，有各該筆錄在卷足憑。而被告與聯久
    公司所簽訂之契約書上明訂：「．．．茲乙方（按即被告，下同）將本約之計程
    車車體參加甲方（按即告訴人，下同）所提供之營業牌照．．．」、「二、．．
    ．解約時應以繳銷牌照歸還甲方．．．」、「六、．．．本約車體係以甲方提供
    營業牌照，自立約之日起，乙方每月應繳付甲方管理服務費壹仟伍佰元整．．．
    」、「七、此車牌照和行照乃是乙方向甲方借用之．．．」、「九、該車所有營
    業牌照屬於甲方所有，係借給乙方使用．．．」等語，有該契約書一紙附卷可稽
    ；又證人即陪同被告前往訂約之丙○○亦於本院訊問中到庭證稱：被告曾開過計
    程車，應知道要繳納費用等語（見本院八十九年三月二十二日訊問筆錄），堪認
    被告辯稱該車牌為伊所有及伊不知要繳納行費云云，係卸責之詞，委無可採。再
    參以被告自簽約日起迄告訴人於八十八年四月間提起本件告訴時止，未曾繳納任
    何費用與告訴人，積欠管理服務費達九萬餘元，且於簽約後逃匿無蹤，未曾與告
    訴人聯繫，在偵查中均傳喚未到，嗣經臺灣板橋地方法院通緝始到案等情，足徵
    其自始即無按期繳納行費之意，是被告應係於簽約之初即有詐騙告訴人車牌、行
    照及詐取以該車牌懸掛其車輛上營業之財產上不法利益之意圖甚明。
三、綜上所述，本件被告顯然自始即無依約繳納行費之意，其係施用詐術使告訴人陷
    於錯誤而交付財物（車牌、行照）並獲取以該車牌懸掛其所有車輛上供營業使用
    之財產上不法利益；尚無積極證據證明被告係先持有告訴人之車牌，嗣變易其原
    來之持有意思而為不法所有之意思，而予以侵占入己，與侵占罪構成要件尚屬有
    間。是核被告所為，應係犯刑法第三百三十九條第一項詐欺取財罪及第二項詐欺
    得利罪。公訴人認被告係犯同法第三百三十五條第一項侵占罪，容有未洽。惟揆
    之前開說明，二者社會基本事實並非同一，尚無變更起訴法條之餘地。此外，本
    院復查無其他積極證據足資認定被告有公訴人所指之侵占行為，此部分既不能證
    明被告犯罪，自應為無罪之諭知。
四、至被告涉犯詐欺部分，應由檢察官另行偵查，附此敘明。
據上論斷，應依刑事訴訟法第三百零一條第一項，判決如主文。
本案經檢察官許永欽到庭執行職務
中      華      民      國    八十九    年      四      月    二十六    日
                                      臺灣臺北地方法院刑事第八庭
                                          法  官  宋  松  璟
右正本證明與原本無異。
如不服本判決，應於判決送達後十日內，向本院提出上訴狀。
                                          書記官  黃  瑞  芬
中    華    民    國      八十九      年      四      月      二十九    日


司法院資訊處製作；財團法人民間司法改革基金會備份。
